ACORDAO-COMPLETO-2534499

ACÓRDÃO 2710/2022 ATA 15/2022 - PRIMEIRA CÂMARA

VISTOS, relatados e discutidos estes autos de admissão de pessoal efetuada pelo Banco do Brasil S.A.,
ACORDAM os Ministros do Tribunal de Contas da União, reunidos em sessão da Primeira Câmara, diante das razões expostas pelo Relator, com fundamento no art. 71, inciso III, da Constituição Federal e nos arts. 1º, inciso V, 39, inciso I, e 41 da Lei 8.443/1992, em:
9.1. considerar ilegal e negar registro ao ato de admissão da sra. Danielle Gonzaga de Oliveira Deus;
9.2. esclarecer ao Banco do Brasil que, a despeito da negativa de registro do respectivo ato, a admissão da interessada poderá subsistir enquanto se mantiver hígida a sentença trabalhista a ela favorável proferida no processo 155-51.2014.5.10.0020, iniciado na 20ª vara do trabalho de Brasília/DF;
9.3. dar ciência desta deliberação à sra. Danielle Gonzaga de Oliveira Deus.

Apreciação, para fins de registro, de admissão de pessoal pelo Banco do Brasil.

Primeira Câmara

Banco do Brasil S.A.

3. Interessada: Danielle Gonzaga de Oliveira Deus (XXX.424.431-XX).

13.1. Ministros presentes: Walton Alencar Rodrigues (Presidente), Benjamin Zymler (Relator) e Jorge Oliveira.
13.2. Ministro-Substituto convocado: Augusto Sherman Cavalcanti.
13.3. Ministro-Substituto presente: Weder de Oliveira.

BENJAMIN ZYMLER

Adoto como relatório, com os ajustes de forma pertinentes, a instrução elaborada no âmbito da Secretaria de Fiscalização de Integridade de Atos e Pagamentos de Pessoal e de Benefícios Sociais (Sefip) , a qual contou com a anuência dos dirigentes da unidade técnica e da representante do Ministério Público nos autos:
"INTRODUÇÃO
Retornam os autos a esta Secretaria em cumprimento ao Despacho do Ministro-Relator Benjamin Zymler no sentido de que esta unidade técnica 'providencie a juntada das sentenças de mérito (primeira e segunda instâncias) que apreciaram o pedido da candidata e decidiram a lide' (peça 8) .
Cabe informar que as respectivas sentenças de mérito, bem assim os demais andamentos processuais pertinentes foram acostados ao presente processo, peça 9.
Nesse sentido, segue abaixo a análise da ação individual proposta pela interessada objetivando obter provimento judicial com vistas à sua contratação no emprego de Escriturário junto ao Banco do Brasil S.A. 
EXAME TÉCNICO
Danielle Gonzaga de Oliveira Deus ajuizou a ação trabalhista 0155-51.2014.5.10.0020, distribuída para a 20ª Vara do Trabalho de Brasília, objetivando assegurar a contratação no emprego de Escriturário do Banco do Brasil, em razão de ter obtido a classificação n. 1.770 no concurso público regido pelo Edital 01, de 20/01/2012.
A interessada informou que o BB publicou o Edital 02, de 11/12/2013, para a realização de novo certame público, com a finalidade de formar cadastro reserva para provimento das vagas no emprego de Escriturário, apesar de o concurso de 2012 ainda estar vigente até 06/05/2014 e possuir 2.558 candidatos aprovados.
Aduziu que foram contratados diversos trabalhadores temporários para desempenharem as mesmas atribuições dos escriturários, convertendo a mera expectativa em direito subjetivo à imediata contratação dos candidatos aprovados no concurso realizado em 2012.
Em 02/07/2014, a sentença proferida foi no sentido de declarar a incompetência da Justiça do Trabalho para processar e julgar a ação em epígrafe. No entanto, a 1ª Turma do TRT da 10ª Região declarou a competência da Justiça do Trabalho e determinou o retorno à origem para o julgamento do feito.
Em 16/10/2015, o juízo de origem sentenciou em favor da interessada firmando o entendimento de que restou comprovado o desvio de finalidade em face da contratação de terceirizados para o desempenho de funções inerentes ao emprego de Escriturário do BB, configurando a preterição à ordem de classificação do certame, realizado em 2012.
O TRT da 10ª Região, de igual forma, confirmou a sentença. A 1ª Turma negou provimento ao recurso e confirmou a preterição dos candidatos aprovados, à medida em que o BB se utilizou de mão de obra terceirizada para desempenhar atividades inerentes às previstas no edital de 2012. 
Nesse sentido, cabe transcrever o respectivo trecho da ementa do acórdão proferido pela 1ª Turma do TRT da 10ª Região, na citada ação trabalhista 0155-51.2014.5.10.0020:
'...A despeito de o candidato aprovado em concurso público para preenchimento de cadastro reserva possuir mera expectativa de direito, a situação evidenciada mitiga tal circunstância porquanto a Administração Pública está vinculada às normas do edital e obrigada a preencher as vagas previstas para o certame dentro do prazo de validade do concurso.'
Os recursos cabíveis junto ao Tribunal Superior do Trabalho foram negados, ocorrendo o trânsito em julgado em 09/10/2018. Os autos foram restituídos ao TRT da 10ª Região, em 11/10/2018, procedendo-se ao arquivamento definitivo em 30/08/2019, após a execução da sentença (peça 9) .
CONCLUSÃO
Em razão do exposto, da análise das informações constantes deste processo, esta Unidade Técnica considera que o ato de Danielle Gonzaga de Oliveira Deus pode receber a chancela de legalidade e o registro por esta Egrégia Corte. 
PROPOSTA DE ENCAMINHAMENTO
Ante o exposto, propõe-se considerar legal e determinar o registro do ato de admissão de Danielle Gonzaga de Oliveira Deus ao emprego de Escriturário do quadro de pessoal do Banco do Brasil, com fundamento nos arts. 71, inciso III, da Constituição Federal, c/c os artigos 1o, inciso VIII, 260, §§ 1º e 2º, do Regimento Interno/TCU, propondo considerar legal a análise de mérito do ato de Danielle Gonzaga de Oliveira Deus constante do processo em exame."
	É o relatório.

não há.

Procuradora-Geral Cristina Machado da Costa e Silva.

ADMISSÃO DE PESSOAL EFETUADA EM ESTRITO CUMPRIMENTO A DECISÃO JUDICIAL. SUPOSTA PRETERIÇÃO DE CANDIDATA APROVADA EM CONCURSO PÚBLICO, INSCRITA EM CADASTRO DE RESERVA, DECORRENTE DA CONTRATAÇÃO DE MÃO DE OBRA TEMPORÁRIA POR MEIO DE EMPRESA INTERPOSTA. AUSÊNCIA DE IDENTIDADE ENTRE AS ATIVIDADES TERCEIRIZADAS E AS ATRIBUIÇÕES DO CARGO PERMANENTE OBJETO DO RESPECTIVO CERTAME. AUSÊNCIA DE INTERESSE DA ADMINISTRAÇÃO NA ADMISSÃO. ILEGALIDADE. NEGATIVA DE REGISTRO. ORIENTAÇÃO À ORIGEM.

ATOS DE ADMISSÃO (ADS)

Secretaria de Fiscalização de Integridade de Atos e Pagamentos de Pessoal e de Benefícios Sociais (Sefip).

Em exame, a admissão da sra. Danielle Gonzaga de Oliveira Deus nos quadros do Banco do Brasil S.A., realizada por força de decisão judicial.
2.	Instruindo o feito, a Secretaria de Fiscalização de Integridade de Atos e Pagamentos de Pessoal e de Benefícios Sociais (Sefip) , tendo em vista o trânsito em julgado da respectiva sentença trabalhista, manifesta-se pela legalidade e registro do ato.
3.	O Ministério Público, em cota simples, põe-se de acordo.
4.	Divirjo dos pareceres.
5.	Segundo informam os autos, a sra. Danielle Gonzaga de Oliveira Deus, classificada em 1.770º lugar para o cadastro de reserva do cargo de escriturário, concurso regido pelo Edital BB 1/2012, requereu em juízo sua imediata admissão sob os seguintes argumentos: 1) o Banco do Brasil, ainda dentro do prazo de validade do concurso de que participou, publicou o edital de novo certame para o mesmo o cargo; 2) o Banco, também no prazo de validade do concurso de 2012, promoveu licitações para a contratação de trabalhadores temporários.
6.	A sentença de primeira instância, favorável à interessada, firmou-se na compreensão de que "a contratação de trabalhadores terceirizados para as mesmas atividades, durante o prazo de vigência do concurso público, representa preterição dos candidatos aprovados, e gera para a reclamante o direito subjetivo à imediata contratação" (processo 155-51.2014.5.10.0020, 20ª vara do trabalho de Brasília; peça 9, p. 9) .
7.	Nada obstante, o simples cotejo dos editais dos pregões eletrônicos para contratação de terceirizados, apontados pelo juízo em sua sentença, com o edital do concurso público de que participou a sra. Danielle Gonzaga de Oliveira Deus claramente revela a distinção entre as atividades desenvolvidas pelos empregados temporários e aquelas previstas para o cargo de escriturário:
PE GECOP 2012/20382 e GECOP 2013/5317
"execução e/ou auxílio de tarefas internas ou externas, complementares ou de apoio aos serviços administrativos, operação de máquinas ou aparelhos auxiliares de trabalhos burocráticos e auxílio em serviços de natureza manual ou mecânica".
Edital 1/2012
"2.4 - DESCRIÇÃO SUMÁRIA DAS ATIVIDADES: atendimento ao público, contatos com clientes, prestação de informações aos clientes e usuários; redação de correspondências em geral; conferência de relatórios e documentos; controles estatísticos; divulgação/venda de produtos e serviços oferecidos pelo Banco; atualização/manutenção de dados em sistemas operacionais informatizados e execução de outras tarefas inerentes ao conteúdo ocupacional do cargo, compatíveis com as peculiaridades do BANCO DO BRASIL S.A."
8.	Como se vê, as funções demandadas nos pregões eletrônicos possuem caráter nitidamente ancilar, não se confundindo de maneira nenhuma com as atribuições do cargo de escriturário, precipuamente voltadas para o atendimento de clientes e a operação dos sistemas bancários. Além disso, como inclusive pontuou a própria reclamante, as terceirizações tinham por objetivo "atender a necessidade de substituição temporária ou transitória de pessoal regular e permanente e ao acréscimo extraordinário e temporário de serviços, decorrente de demandas sazonais e/ou imprevisíveis" (peça 9, p. 7) . 
9.	Nessas circunstâncias, embora não se possa negar vigência ao provimento judicial obtido pela interessada, entendo que, no plano administrativo, impõe-se a negativa de registro do ato.
	Diante do exposto, voto no sentido de que este Colegiado adote a deliberação que ora submeto à sua apreciação.
TCU, Sala das Sessões Ministro Luciano Brandão Alves de Souza, em 17 de maio de 2022.
	
BENJAMIN ZYMLER 
Relator